【裁判字號】    97,重訴,47
【裁判日期】    980527
【裁判案由】    拆屋還地
【裁判全文】
臺灣桃園地方法院民事判決              97年度重訴字第47號
原      告  財團法人台灣省私立八德殘障教養院
法定代理人  戊○○
訴訟代理人  陳宏瑄律師
複代理人    甲○○○
被      告  乙○○
訴訟代理人  吳志祥律師
上列當事人間請求拆屋還地等事件，於民國98年4 月29日言詞辯
論終結，本院判決如下：
    主      文
被告應將坐落桃園縣八德市○○段第二五０、二五二、二五三、
二五七地號土地上如附件所示編號A2、A3、A4、B2、B3、B4、B5
、B6、B7、B8、B9、B10 、B11 、B12 、C2、C3、C4、C5、C6、
C7、C8、C9、C10 、C11 、C12 、D2、D3、D5、D6所示之地上物
拆除，並將上開土地返還原告。
被告應自民國九十七年十月二十五日起至返還土地之日止，按年
給付原告壹拾肆萬陸仟壹佰肆拾柒元。
訴訟費用由被告負擔。
本判決第一項，於原告以新台幣玖佰零肆萬陸仟元為被告供擔保
後，得假執行。
    事實及理由
壹、程序事項：
    按訴狀送達後，原告不得將原訴變更或追加他訴。但請求之
    基礎事實同一者，不在此限。民事訴訟法第255 條第1 項但
    書第2 款定有明文。本件原告起訴時初為聲明：(一)被告應將
    坐落桃園縣八德市○○段第252、250、253、257地號土地上
    如附圖及附表編號A2、A3、A4、B2、B3、B4、B5、B6、B7、
    B8、B9、B10、B11、B12、B13、C2、C3、C4、C5、C6、C7、
    C8、C9、C10、C11、C12 、D2、D3、D4、D5、D6所示之地上
    物拆除。(二)被告應將附圖所示坐落八德市○○段250 地號、
    252地號、253地號、257 地號土地如附圖所示編號A1、A2、
    A3、A4、B1、B2、B3、B4、B5、B6、B7、B8、B9、B10、B11
    、B12 、B13、C1、C2、C3、C4、C5、C6、C7、C8、C9、C10
    、C11 、C12 、D1、D2、D3、D4、D5、D6面積共計6050.86
    平方公尺土地返還與原告。嗣於起訴狀繕本送達被告後，原
    告於民國97年10月23日以書狀表示變更訴之聲明為：(一)被告
    應將坐落桃園縣八德市○○段第252 、250 、253 、257 地
    號土地上如附圖1 及附表1 編號A2、A3、A4、B2、B3、B4、
    B5、B6、B7、B8、B9、B10 、B11 、B12 、C2、C3、C4、C5
    、C6、C7、C8、C9、C10 、C11 、C12 、D2、D3、D5、D6所
    示之地上物拆除。(二)被告應將坐落桃園縣八德市○○段250
    地號、252 地號、253 地號、257 地號土地上如附圖1 及附
    表1 所示編號A1、A2、A3、A4、B1、B2、B3、B4、B5、B6、
    B7、B8、B9、B10 、B11 、B12 、C1、C2、C3、C4、C5、C6
    、C7、C8、C9、C10 、C11 、C12 、D1、D2、D3、D4、D5、
    D6部分面積共計6618.98 平方公尺之土地返還與原告。(三)被
    告應自追加訴之聲明狀繕本送達之翌日起至返還土地之日止
    ，按年給付原告新台幣（下同）146,147 元。核其請求之基
    礎事實與起訴之事實同一，應予准許。
貳、實體事項：
一、原告起訴主張：
  (一)原告係坐落桃園縣八德市○○段250 地號、252 地號、253
    地號、257 地號土地（下稱系爭土地）之所有權人，訴外人
    丁○○於其上搭建地上物，嗣後被告自丁○○處就系爭地上
    物取得事實上處分權（該地上物係違章建築），現由被告用
    以飼養雞隻，而其占用系爭土地並無正當權源。被告占有使
    用上開地上物，並有事實上處分權，原告即得要求被告拆除
    ，且被告無權占用原告土地即應予返還。
  (二)被告稱訴外人丁○○在64年間與即訴外人吳國龍合夥在系爭
    土地上養雞及豬，嗣後丁○○於68年間與吳國龍及被告父親
    協議退出合夥，並將地上物及租賃權賣斷，而吳國龍在71至
    72年間投資欠債跑路，由被告父親丙○○償債，將租賃權及
    地上物賣斷給被告父親丙○○，現租賃權全歸被告。可知原
    告與訴外人丁○○間雖曾有耕地三七五租約，但因丁○○不
    自任耕作，並將租地給他人使用，依耕地三七五減租條例第
    16條第1項、第2項前段規定而無效，又即使訴外人吳國龍有
    租賃權，亦因其不自任耕作而至租約無效。且實務見解認為
    承租人非經出租人承諾，不得將租賃物轉租於他人。如係租
    用耕地，則承租人縱經出租人承諾，仍不得將耕地全部或一
    部轉租於他人。又承租人應自任耕作，並不得將耕地全部或
    一部轉租於他人，承租人違反前項規定時，原定租約無效。
    其基於無效之轉租契約而占有租賃物，即非有正當權源。故
    原承租人丁○○應不得將租賃標的讓與他人使用，其與被告
    間之轉租協議應屬無效，被告確實為無權占有系爭土地。再
    者，被告占有使用系爭地上物，係因代償債務而取得地上物
    使用權等情，迭據被告自承在卷，是應認系爭地上物之事實
    處分權為被告所有，因此，被告之系爭地上物既無權占有系
    爭土地，則原告依上開規定，請求被告拆除上開地上物及返
    還占用之土地，亦屬有據。
  (三)本件被告無權占有原告之系爭4 筆土地，依社會通常之觀念
    ，可獲得免於支付租金之利益，致原告受有損害，原告自得
    依民法第179條之規定，請求被告返還其占用系爭4筆土地相
    當於租金之不當得利。查系爭4 筆土地97年度之申報地價均
    為每平方公尺736元。被告占用之面積合計為6618.98平方公
    尺，請鈞院審酌系爭4 筆土地之地目為田，使用分區為特定
    農業區，使用地類別為農牧用地，無法作為商業用途使用，
    經濟價值有限，目前作為養雞場使用等情形，認被告無權占
    用所獲之利益，依上述土地法之規定以年息3%計算，則原告
    請求自本書狀繕本送達之翌日起至返還土地之日止，按年給
    付相當於租金之不當得利146,147 元（計算式為6618.98 ㎡
    ×736 元×0.03 =146,147 元，元以下不計），均應屬有據
    。(四)並聲明：1.被告應將坐落桃園縣八德市○○段第250 、
    252 、253 、257 地號土地上如附圖1 及附表1 編號A2、A3
    、A4、B2、B3、B4、B5、B6、B7、B8、B9、B10 、B11 、B1
    2 、C2、C3、C4、C5、C6、C7、C8、C9、C10 、C11 、C12
    、D2、D3、D5、D6所示之地上物拆除。2.被告應將坐落桃園
    縣八德市○○段250 地號、252 地號、253 地號、257 地號
    土地上如附圖1 及附表1 所示編號A1、A2、A3、A4、B1、B2
    、B3、B4、B5、B6、B7、B8、B9、B10 、B11 、B12 、C1、
    C2、C3、C4、C5、C6、C7、C8、C9、C10 、C11 、C12 、D1
    、D2、D3、D4、D5、D6部分面積共計6618.98 平方公尺之土
    地返還與原告。3.被告應自追加訴之聲明狀繕本送達之翌日
    起至返還土地之日止，按年給付原告新台幣146,147 元。4.
    原告願供擔保，請准宣告假執行。
二、被告則以：
  (一)訴外人丁○○於64年間與訴外人吳國龍合夥在系爭土地飼養
    牲畜，為方便工作，故商議由吳國龍自行搭建一樓簡易房屋
    ，但因後來賠錢，故訴外人丁○○於68年間即與吳國龍及被
    告父親即訴外人丙○○商議退出合夥事宜，訴外人丁○○同
    意撤離系爭土地，並將地上物全部及租賃權利賣斷予吳國龍
    及被告父親，而被告退伍後就進入養雞場與吳國龍合夥養雞
    ，原告於68年也知道丁○○已撤離系爭土地及轉讓租賃權，
    對此承租狀態之改變原告不僅知情也無異議，68年起並已改
    向吳國龍及被告收租金，並將其『三七五承租人名冊』內之
    系爭土地承租人姓名由丁○○改為吳國龍。嗣後訴外人吳國
    龍因積欠債務跑路，拜託被告父親幫忙償債，並同意以股抵
    權，即將系爭土地上權利（含租賃權及地上物)以2,800,000
    元賣斷予丙○○，故吳國龍也讓與租賃權及撤離養雞，系爭
    土地租賃權及地上物全歸被告所有，嗣再全歸被告所有，現
    由被告單獨在系爭土地養雞。
  (二)68年至72年，原告之總務即訴外人己○○已直接向被告或訴
    外人吳國龍收取租金，且租金收據承租人已正式更名「吳國
    龍」非「丁○○」，72年以後吳國龍讓與租賃權且撤離，而
    原告總務亦知吳國龍已不在系爭土地上且已讓渡租賃權給被
    告，且都是直接向被告收租金，原告代理人既直接向被告收
    租，被告與原告即已成立新的耕地租約，而生債之更改之效
    果。是被告占有之原因係向原告承租系爭土地，且均按時繳
    納租金，自係有權占有。並聲明：原告之訴駁回。
三、原告主張其為系爭土地所有權人，並提出土地登記謄本為證
    ；被告具有系爭土地上如附件所示地上物之事實上處分權，
    並占有使用系爭土地等事實，為被告所不爭執（見本院97年
    6 月18日勘驗筆錄），惟其仍以上揭情詞置辯。是本件應審
    酌厥為：原告與被告間是否已成立新的租賃契約？被告占用
    系爭土地是否為無權占有？經查：
  (一)按當事人主張有利於己之事實，應負舉證責任，民事訴訟法
    第277 條定有明文。又按以無權占有為原因，請求返還土地
    者，占有人對土地所有權存在之事實無爭執，而僅以非無權
    占有為抗辯者，土地所有權人對其土地被無權占有之事實無
    舉證責任，占有人自應就其取得占有係有正當權源之事實證
    明之，最高法院85年度台上字第1120號判例可資參照。查被
    告抗辯72年以後系爭土地之原承租人即訴外人吳國龍已讓與
    租賃權予被告，而原告總務亦知情，並直接向被告收租金。
    原告代理人既直接向被告收租，被告與原告即已成立新的耕
    地租約等語，其以非無權占有為抗辯，依上開意旨，即須就
    其取得占有係有正當權源之事實負舉證責任。查被告雖提出
    地租實物繳納入庫單為證，惟所提出單據最後繳納日期為80
    年8 月27日，且單據上所載承租人姓名為訴外人吳國龍，並
    非被告；而原告雖主張其自71年至80年間皆有繳納系爭土地
    地租之事實，經本院向臺灣中小企業銀行八德分行函查是否
    有由原告簽發，並由被告持以兌現之支票紀錄，其檔案亦因
    逾法定保存期限而遭銷毀等情，亦有台灣中小企業銀行八德
    分行97年8 月7 日八德字第000337號函在卷，故無法證明其
    已繳納租金，且為72年以後之承租人之事實。又被告於本院
    言詞辯論期日時自認原告從81年迄今均未收取租金（見本院
    97 年7月18日言詞辯論筆錄第2 頁），與上開單據所載日期
    相符，故原告於81年至今並未向被告收取租金之事實，堪可
    認定，則若兩造當事人間成立租賃關係，豈有出租人10餘年
    皆不收取租金之理？被告主張，顯與事理不符。
  (二)綜上，依據被告提出之地租實物繳納入庫單所載，承租人皆
    為訴外人吳國龍，且縱使依據證人丙○○、吳清泉、丁○○
    之證詞，至多僅得證明丁○○、吳國龍、丙○○3 人間曾有
    讓與系爭土地地上物處分權及養雞場權利之事實（見本院97
    年11月13日言詞辯論筆錄），皆無從證明自吳國龍以降，原
    告有再為同意原耕地三七五租約再度變更新承租人為被告之
    事實存在，而被告用以支付租金之帳戶，其檔案亦因逾法定
    保存期限而遭銷毀，已於上述，被告就其抗辯兩造間有三七
    五租約成立之事實顯然未能提出證據以資證明，殊非可採。
    被告既不能主張並舉證有合法占用系爭土地之權源，自難認
    定其為有權占有。
  (三)按「所有人對於無權占有或侵奪其所有物者，得請求返還之
    。對於妨害其所有權者，得請求除去之。」，民法第767 條
    前段、中段定有明文；「房屋之拆除，為事實上之處分行為
    ，未經辦理所有權第一次登記之建物，僅所有人或有事實上
    處分權之人，方有拆除之權限。」，最高法院97年台上字第
    1101號著有判決可供參照。被告占有使用系爭地上物，且係
    因代償債務而取得地上物事實上處分權等情，迭據被告自承
    在卷，且有證人丙○○、丁○○於本院審理時證述可憑，因
    此，被告既無權占用系爭土地，則原告本於物上請求權之法
    律關係，請求被告拆除上開地上物及返還占用之土地，洵屬
    有據，應予准許。
四、末按無權占有他人之土地，可能獲得相當於租金之利益為社
    會之通常觀念（最高法院61年台上字第1695號判例參照），
    本件被告無權占有原告所有之系爭土地，為無法律上之原因
    而受利益，原告不能使用土地以獲取利益因此受有損害，原
    告主張依不當得利之法律關係請求被告返還相當於租金之利
    益，應屬可取。而依土地法第97條、第105 條之規定，租用
    基地建築房屋之租金，以不超過土地及其建築物申報總價額
    年息10％為限。上開計收租金限制之規定，非不得據為計算
    本件相當租金利益之標準。所謂土地總價額，係以法定地價
    為準，而法定地價，係土地所有人依該法規定所申報之地價
    ，土地法施行法第25條及土地法第148 條分別定有明文。又
    參諸平均地權條例第16條規定，土地所有權人未於公告期間
    申報地價者，以公告地價80％為其申報地價。查系爭土地97
    年1月之公告地價每平方公尺皆為920元，有地價網路查詢資
    料在卷可佐，故系爭土地自97年1 月當期申報地價前之申報
    地價每平方公尺各應為736 元，而系爭土地被告用以農牧場
    使用，揆之現實社會通念，所得相當租金利益有限，而原告
    主張各以申報地價年息3 ％計算，尚屬合理。本件原告請求
    被告自本件原告追加聲明狀繕本送達翌日即97年10月25日起
    ，應按年給付相當於租金之不當得利，而被告占用系爭土地
    如附件標示A1-A4、B1-B12、C1-C12、D1-D6部分，面積合計
    6618.98 平方公尺，依此計算結果，原告得請求被告每年之
    相當於租金之不當得利為68,703元（6618.98×736×3％×1
    ＝146,147元《小數點以下四捨五入》）。
五、綜上所述，原告本於民法第767 條、第179 條規定，請求被
    告將所建地上物拆除後將土地返還予原告，並自97年10月25
    日起至返還土地之日止按年給付原告146,147 元，為有理由
    ，應予准許。原告陳明願供擔保以代釋明，聲請宣告假執行
    ，核無不合，爰酌定相當擔保金額准許之。
六、本件事證已臻明確，兩造其餘攻擊防禦之方法，核與判決之
    結果不生影響，無庸逐一論究，併此敘明。
七、據上論結，本件原告之訴為有理由，依民事訴訟法第78條，
    第390條第2項，判決如主文。
中    華    民    國    98    年    5    月    27    日
                  民事第一庭    法  官  陳婉玉
以上正本係照原本作成
如對本判決上訴須於判決送達後20日內向本院提出上訴狀。
中    華    民    國    98    年    5    月    27    日
                                書記官  利冠蔚


司法院資訊處製作；財團法人民間司法改革基金會備份。
